臺灣高等法院臺中分院民事判決
110年度上易字第309號
上  訴  人  巫憲奇  
訴訟代理人  江來盛律師(法扶律師)  
被上訴人    蔡佩錡（即蔡秋芬）
訴訟代理人  陳惠伶律師
上列當事人間請求清償借款事件，上訴人對於中華民國110年3月
15日臺灣臺中地方法院109年度訴字第2667號第一審判決提起上
訴，本院於110年12月22日言詞辯論終結，判決如下：
    主  文
上訴駁回。
第二審訴訟費用由上訴人負擔。
    事實及理由
甲、程序方面：按訴之變更或追加，非經他造同意，不得為之。
    但擴張或減縮應受判決事項之聲明者，不在此限，民事訴訟
    法第446 條第1項但書、第255條第1項第3款定有明文。查上
    訴人原上訴聲明為「一、原判決廢棄。二、被上訴人應給付
    上訴人新臺幣（下同）99萬2000元及其利息（按原審係請求
    自民國90年1月1日起至清償日止，按年息百分之5 計算之利
    息）。」（見本院卷第9頁、原審卷第71頁），嗣減縮遲延
    法定利息之請求，變更如後述之上訴聲明（見本院卷第57、
    73、121頁），核屬減縮應受判決事項之聲明，合於首開規
    定，應予准許。
乙、訴訟要旨：
一、上訴人主張：被上訴人先後於附表所示時間，向上訴人借款
    （下合稱系爭借款）。惟被上訴人僅於101年1月20日清償3
    萬元，尚有借款99萬2000元仍未清償，爰依消費借貸之法律
    關係，求為判決被上訴人應給付上訴人99萬2000元及自90年
    1月1日起至清償日止，按年利率百分之5計算之利息，並陳
    明願供擔保，請准宣告假執行（原審判決上訴人全部敗訴，
    上訴人一部不服，提起上訴）。並上訴聲明：㈠原判決關於
    駁回後項部分及訴訟費用（除確定部分外）之裁判廢棄。㈡
    上開廢棄部分，被上訴人應給付上訴人99萬2000元，及自起
    訴狀繕本送達翌日起至清償日止，按年息百分之5 計算之利
    息。
二、被上訴人則以：否認有向上訴人借款。證人蘇○○之證述，並
    未提出與所證相對應之證據為證，僅是附和上訴人之主張，
    並不可採。被上訴人配偶係89年1月3日死亡，領有保險金10
    9萬2213元，無庸向他人借貸。且上訴人未能提出如附表編
    號3至7所示匯款之資金來源，該等匯款係被上訴人參加上訴
    人夫婦所招募之合會2會，上訴人將被上訴人標得之合會金
    匯給被上訴人，並非借款。再被上訴人於101年1月20日匯給
    上訴人3萬元，係供上訴人應急之用，並非清償借款。退步
    言，縱認兩造間有上訴人主張之借貸關係，上訴人之請求權
    均罹於時效等語置辯。並答辯聲明：駁回上訴。
三、本院會同兩造整理並簡化爭點，結果如下（見本院卷第114-
    115頁，部分文字依本判決用語調整之）：
(一)兩造不爭執事項：
 1、上訴人有：①於88年8月16日匯款19萬5000元、②於88年9月18
    日匯款19萬元、③於88年11月3日匯款3萬元、④於88年11月4
    日匯款4萬9000元、⑤於89年4月25日匯款15萬8000元予被上
    訴人（見原審卷第25、27頁）。
 2、被上訴人於101年1月20日匯款3萬元予上訴人（見原審卷第2
    9頁）。
 3、被上訴人之前夫王焙祥於89年1月3日死亡，保險公司分別於
    89年1月19日、89年1月21日給付保險金48萬6047元、60萬61
    66元，合計109萬2213元（見原審卷第97、99、129頁）。
(二)兩造爭執事項：
 1、上訴人主張被上訴人有於附表所示時、地，向其借款7次，
    扣除被上訴人已返還3萬元，尚欠積合計99萬2000元，是否
    可採？（文字由本院依職權修正之）
 2、若上訴人主張之借貸關係可採，被上訴人為時效抗辯，有無
    理由？被上訴人於101年1月20日匯款3萬元予上訴人是否符
    合民法第129條第1項第2款時效中斷事由？
四、本院之判斷：
(一)上訴人不能舉證兩造間有系爭借款之債權債務關係存在：
 1、按稱消費借貸者，於當事人間必本於借貸之意思合致，而有
    移轉金錢或其他代替物之所有權於他方之行為，始得當之。
    是以消費借貸，因交付金錢之原因多端，除有金錢之交付外
    ，尚須本於借貸之意思而為交付，方克成立。倘當事人主張
    與他方有消費借貸關係存在者，自應就該借貸意思互相表示
    合致及借款業已交付之事實，均負舉證之責任，其僅證明有
    金錢之交付，未能證明借貸意思表示合致者，仍不能認為有
    該借貸關係存在（最高法院98年度台上字第1045號判決參照
    ）。又民事訴訟如係由原告主張權利者，應先由原告負舉證
    之責，若原告先不能舉證，以證實自己主張之事實為真實，
    則被告就其抗辯之事實即令不能舉證，或其所舉證據尚有疵
    累，亦應駁回原告之請求（最高法院100年度台上字第415號
    民事裁判）。本件上訴人主張被上訴人有於如附表所示日期
    ，先後借貸系爭借款之事實，為被上訴人所否認，並以前詞
    置辯，依前開說明，自應由上訴人負舉證責任。
 2、關於附表編號1部分：上訴人此部分主張，雖經上訴人配偶
    即證人蘇○○於本院時結證稱：上訴人有先打電話給上訴人借
    款，當時是上訴人和伊經濟最好的時候，上訴人即提領自己
    帳戶內20萬元給被上訴人，交付時伊有在場，被上訴人跟上
    訴人表示她事業剛起步，有些困難，要調錢週轉。因是很親
    的姊妹，所以沒有想到要讓被上訴人簽立字據。被上訴人說
    等她經濟好一點就會還我們，但都沒有還。後來被上訴人到
    大陸工作，如果回台來找伊，有表示那些錢不用煩惱，她會
    償還等語（見本院卷第78頁），但為被上訴人所否認，且上
    訴人自陳係自其帳戶提領20萬元借予被上訴人等語，倘若不
    虛，理當能提出自己帳戶之交易明細以實其說，但上訴人始
    終未能就資金來源乙節加以舉證，證人蘇○○亦未能就上開所
    證各情，提出其他證據加以佐實，再參以上訴人與證人蘇○○
    為夫妻關係，被上訴人質疑證人蘇○○僅係附和上訴人說詞，
    尚非全然無稽，自難徒憑證人蘇○○之口頭證述，即遽謂上訴
    人此部分之主張，確符實情。此外，上訴人又未能提出其他
    證據證明兩造確有達成如附表編號1所載消費借貸之合意及
    借款業已交付之事實，則依舉證責任分配原則，上訴人此部
    分主張尚乏明證，無法遽採。
 3、關於附表編號2部分：上訴人此部分主張，雖經證人蘇○○到
    庭結證稱：被上訴人撥打上訴人手機，表示她前夫往生，向
    我們急借20萬元，我們是跟朋友調借20萬元，當天晚上就南
    下拿到被上訴人母親家給被上訴人，沒有提到要去祭拜被上
    訴人先生的事，我們當天就回北部。交付20萬元時，當時有
    我、上訴人、被上訴人、被上訴人母親在場。沒有讓被上訴
    人寫字據，被上訴人心情很不好，沒有問她何時要還，但後
    來被上訴人有跟我說那些錢不用煩惱，她會還我等語（見本
    院卷第78頁）。但查，被上訴人之前夫王焙祥係於89年1月3
    日死亡，保險公司分別於89年1月19日、89年1月21日給付保
    險金48萬6047元、60萬6166元，合計109萬2213元，為兩造
    所不爭執（見兩造不爭執事項㈢），堪信實在。基此，上訴
    人主張被上訴人於88年間因被上訴人前夫死亡而急借20萬元
    云云，在時間點上，即有疑義。又上訴人及證人蘇○○既均陳
    稱此筆20萬元是向其等友人調借等語，倘若不虛，顯然亦可
    陳明該友人之姓名，或傳喚該友人出庭作證，惟上訴人均捨
    此弗為，又未能提出其他證據以實其說，應認尚難徒憑上訴
    人配偶即證人蘇○○之口頭證述，即遽認兩造間確有達成如附
    表編號2所載消費借貸之合意及借款業已交付之事實。則依
    舉證責任分配原則，上訴人此部分主張尚不能證明，委不可
    採。
 4、關於附表編號3、4、6、7部分：上訴人主張有匯款此4筆款
    項予被上訴人，雖為被上訴人所不爭執（見兩造不爭執事項
    ㈠），但被上訴人均否認有借款之事實，自應由上訴人就兩
    造間有此4筆借款之意思表示合致，負舉證責任。惟查，上
    訴人雖聲請傳喚證人蘇○○，但證人蘇○○到庭結證稱：編號3
    、4、6都是上訴人跟伊講的，伊未經手編號3，編號7是被上
    訴人跟上訴人聯絡，情況要問上訴人等語（見本院卷第78頁
    ），顯然並未親聞兩造間就此4筆款項之約定過程。另被上
    訴人抗辯稱此4筆匯款均是其參加上訴人招募之合會，由上
    訴人給付其得標之合會金云云，雖為上訴人所否認，證人蘇
    ○○亦結證稱：上訴人沒有招集互助會等語（見本院卷第79頁
    ），被上訴人亦未提出任何證據以實其說，應認此部分所辯
    尚難遽採。但上訴人既未能先舉證證明兩造間就如附表編號
    3、4、6、7之匯款均係有消費借貸之合意，揆諸上開說明，
    縱使被上訴人之辯解並不可採，仍無從推認上訴人主張之借
    款事實確實存在。
 5、關於附表編號5部分：上訴人確有交付此筆款項之事實，為
    被上訴人所不爭執（見兩造不爭執事項㈠），復經證人蘇○○
    到庭結證稱：這筆錢是我拿出來交給我先生去匯款的等語（
    見本院卷第78頁），堪信實在。但證人蘇○○另結證稱：被上
    訴人當時在大陸，用電話跟上訴人聯繫，說她週轉不靈，叫
    上訴人先幫她處理一下，不是跟我聯絡等語（見同卷頁），
    可知證人蘇○○並未親見兩造間就此筆匯款之洽談經過，對於
    兩造間有無消費借貸之意思表示合致乙節，即無法證明。上
    訴人又未能提出其他證據證明兩造間確有消費借貸合意之事
    實，則縱使被上訴人所辯是互助會得標會金云云，無法遽採
    ，依舉證責任分配原則，仍不能認定上訴人主張之借款事實
    為真。
(二)上訴人不能舉證被上訴人有清償3萬元借款之事實：
　　上訴人主張被上訴人於101年1月20日匯款3萬元予上訴人之
    事實，為兩造所不爭執（見兩造不爭執事項㈡），堪先認定
    為真。上訴人雖稱前開匯款是被上訴人清償系爭借款之證明
    ，並經證人蘇○○結證稱：那年我們剛好有困難，上訴人打電
    請請被上訴人先還3萬元，伊有聽到上訴人打電話內容等語
    （見本院卷第79頁），但為被上訴人所否認，且依前述，上
    訴人並未能舉證證明兩造間就如附表所示各筆款項有借款之
    合意，再加以匯款之原因多端，並不限於清償債務 一途，
    上訴人又自陳是因當時經濟困難才請被上訴人匯款，則被上
    訴人抗辯稱是供上訴人應急之用等語，即非全無可能。是以
    上訴人既無法舉證證明被上訴人前開匯款確實係清償借款之
    事實，自亦無從以被上訴人有上開匯款之舉措，即遽認兩造
    間有系爭借款債權債務關係存在之事實。
(三)退步言，上訴人主張之系爭借款債權亦均已罹於時效：
　　按請求權，因15年間不行使而消滅，民法第125條前段定有
    明文。依前所述，上訴人主張之系爭借款債權，尚無法舉證
    證明之，退步言之，縱認有該等債權，上訴人主張之系爭借
    款發生日期如附表「借款日期」欄所示，又未均約定清償期
    ，上訴人得隨時定期催告清償（民法第478條參照），上訴
    人卻遲至109年7月7日始提起本件訴訟（見原審卷第15頁原
    審收發室日期章戳），均已逾15年，被上訴人為時效抗辯，
    亦於法有據。
(四)綜上所述，上訴人不能舉證證明有系爭借款債權存在；退步
    言，縱認有系爭借款債權，亦均已罹於時效。是上訴人依消
    費借貸之法律關係，請求被上訴人給付99萬2000元，及自起
    訴狀繕本送達翌日起至清償日止，按年息百分之5計算之利
    息，為無理由，應予駁回。從而，原審所為上訴人敗訴之判
    決，並無不合。上訴論旨指摘原判決此部分不當，求予廢棄
    改判，為無理由，應駁回其上訴。
五、本件事證已臻明確，兩造其餘之攻擊或防禦方法及所用之證
    據，經本院斟酌後，認為均不足以影響本判決之結果，爰不
    逐一論列，附此敘明。
六、據上論結，本件上訴為無理由，判決如主文。
中　　華　　民　　國　　111 　年　　1 　　月　　12　　日
            民事第四庭    審判長法  官  林慧貞
                        　      法  官  王怡菁
                          　    法  官  莊嘉蕙
                          　 
正本係照原本作成。
不得上訴
　　　　　　　　　　　　　　　  書記官  高麗玲
　　　　　　　　　　　　　　　
中　　華　　民　　國　　111 　年　　1 　　月　　12　　日

附表：
編號 借款日期 借貸金額（新臺幣） 借款過程 1 88年間 20萬元 被上訴人於88年間至上訴人位於新北市板橋區家中借款 2 88年間 20萬元 被上訴人於88年間因其丈夫一氧化碳中毒身亡，上訴人與上訴人之妻帶現金20萬元至被上訴人位於沙鹿家中借給被上訴人用以辦理其丈夫身後事宜。 3 88年8月16日 19萬5000元 上訴人匯款給被上訴人 4 88年9月18日 19萬元 同上 5 88年11月3日 3萬元 同上 6 88年11月4日 4萬9000元 同上 7 89年4月25日 15萬8000元 同上  合計 102萬2000元